臺灣板橋地方法院民事判決　　　　　　　95年度訴字第2717號
原　　　告　甲○○
訴訟代理人　王啟安律師
被　　　告　乙○○
上列當事人間請求返還租賃房屋事件，於中華民國96年3 月15日
言詞辯論終結，本院判決如下：
    主          文
被告應將門牌號碼臺北縣中和市○○路九八九巷二號二十一樓之
二房屋返還原告。
訴訟費用由被告負擔。
本判決於原告以新臺幣壹佰萬元為被告預供擔保後，得為假執行
。
    事 實 及 理 由
壹、當事人之主張：
一、原告方面：
    聲明：被告應將坐落台北縣中和市○○路989 巷2 號21樓之
    2 房屋返還原告。並陳明原告願供擔保以代釋明，請准宣告
    假執行。
    其陳述及所提出之證據如下：
(一)緣被告陳蓮芳向原告甲○○承租原告所有位於台北縣中和市
    ○○路989 巷2 號21樓之2 之房屋，雙方為此簽立協定書（
    原證一）約定，被告應自民國91年1 月1 日起，每月給付原
    告新臺幣（下同）11,000元作為租金。被告初始均能依協定
    書約定遵期繳納租金，詎自92年7 月份起，被告藉口稱一定
    會向原告承買房屋或手頭很緊等理由，出現遲延繳租情形，
    原告念及被告夫妻倆貌似殷實且承租人或多資歷較薄，不忍
    逕訴諸於法，被告因而一度時常間數月之久才一次補繳所欠
    數月房租（原證二）。迄今94年3 月21日被告最後一次繳付
    租金後，至原告起訴時均未繳付任何租金長達18個月。為此
    ，原告於95年8 月4 日寄發存證信函給被告，依法催告被告
    限期（函到5 日內）繳租，並聲明逾期將依土地法及民法相
    關規定收回房屋（原證三）；詎被告數日後回以令人不知所
    云之存函（原證四），枉稱每月12,000元為「利息錢」而非
    租金云云，令人瞠目結舌。由於被告始終未於原告所訂期限
    內繳齊欠租，原告嗣於同年8月14日委請律師寄發存證信函
    ，通知被告兩造租約業已終止，並限被告5日內自動搬離（
    原證五），詎被告至起訴時仍佔住其內，並回以存證信函枉
    稱已委請律師訴訟及提存（原證六），令原告啼笑皆非。
(二)按民法第440 條規定「承租人租金支付有遲延者，出租人得
    定相當期限，催告承租人支付租金，如承租人於其期限內不
    為支付，出租人得終止契約。租賃誤為房屋者，遲付租金之
    總額，非達二個月之租額，不得依前項之規定，終止契約。
    」，同法第455 條前段復規定：「稱租人於租賃關係終止後
    ，應返還租賃物」。又，土地法第100 條第3 款規定，承租
    人積欠租金額，除以擔保金抵償外，達二個月以上時，出租
    人得收回房屋。本件被告自94年3 月最後一次繳付房租迄今
    ，欠繳租金長達18個月，經原告寄發存證信函限期催告（即
    原證三），並於期限屆至後聲名終止租約在案（即原證五）
    ，惟被告始終佔據其內，拒為返還。依照最高法院75年度台
    上字第801號判例認為：「租約終止後，出租人除得本於租
    賃物返還請求權，請求返還租賃物外，倘出租人為租賃物之
    所有人時，並得本於所有權之作用，依無權佔有之法律關係
    ，請求返還租賃物。」如前所述，係爭房屋為原告所有（原
    證七），今租約已終止，依前揭判例及土地法、民法等相關
    規定，狀請鈞院判准如訴之聲明。
(三)本件原告起訴依據之訴訟標的為土地法第100 條第3 款與民
    法第440 條第2 項，與民法「買賣」一節完全無涉：
  １、按兩造所簽立之「協定書」（即原證一）雖就買賣係爭房
      屋（土地）與租賃等二事併同約定，而或有聯立契約之外
      規；惟原告起訴請求鈞院判決者，乃依據土地法第100 條
      第3 款「出租人非因左列情形，不得收回房屋：承租人積
      欠租金額，除以擔保金抵償外，達二個月以上時。」及民
      法第440 條第2 項「租賃物為房屋者，遲付租金之總額，
      非達二個月之租額，不得依前項之規定，終止契約。」因
      此，本件應探究者為兩造間是否有租賃契約；租賃契約是
      否已終止；至於買賣契約是否已解除或其效力是否存續，
      應非本件審酌之範圍，合先敘明。
  ２、按民法第421 條第1 項規定：「稱租賃者，謂當事人約定
      ，一方以物租與他方使用收益，他方支付租金之契約。」
      查本件兩造於「協定書」中明載：「雙方言明自民國91
      年1 月1 日起，在未成交之前，每個月以新台幣壹萬貳仟
      元整作為租金」，而「協定書」中所稱「成交」者，其標
      的即為原告名下所有座落台北縣中和市○○路959 巷2 號
      21樓之2 之房屋，此綜觀「協定書」第一段全文可知。因
      此，本件兩造訂有租賃契約，洵足認定。
  ３、本件兩造所簽訂之租約，為不定期限之租約（詳下述）。
      今被告即承租人自94年3 月起，至原告起訴時未支付租金
      前後長達17個月餘，經原告寄發存證信函催告（即原證三
      ），被告逾期始終不予理會，經原告再次寄發存證信函，
      聲明終止租約（即原證五），是本件兩造間之租約業已終
      止解消，原告謹訴請被告返還租賃物，尚非無的。
(四)本件「協定書」中所約定之租賃期間最長為一年，但在約定
      之租期屆滿前以每個月壹萬貳仟元作為作金，並於約定之
      租期屆滿後一年內訂立買賣契約，此為契約兩造當事人之
      真意：
  １、兩造所簽立原證一之「協定書」簽立日期為民國90年12月
      11日，所約定租約之「始期」為91年1 月1 日，至於終期
      則未明訂。
  ２、惟依據被告所寄發之存函（即原證四）中載：「…協定書
      經在91年12月31日在尾端延一年…」，此即證明該「協定
      書末端加註欄位之填寫日期為91年12月31日。據此，苟雙
      方初始協定之租約並無終期，則兩造何須於「協定書」生
      效（90.12.11）後一年（91.12.31）再加註、補簽延長條
      款。換言之，「協定書」本文第一段載：「…並約定於租
      賃契約屆滿一年內訂立買賣契約…」，其中所稱「租賃契
      約『屆滿』」，在當事人心中苟無特定之日期（即91年12
      月31日），則買賣契約締約亦不受期間之限制，被告自無
      要求加註展延一年。
  ３、因此，該「協定書」中初始所約定之租期最長為一年，即
      91.1.1～91.12.31，稱「最長」者乃在此期間內，兩造得
      隨時簽訂買賣契約，結束租賃關係，此當為契約當事人之
      真意所在。
(五)綜上所述，兩造之租約（以及因協定書所取得、負擔之權利
    與義務）已於92年12月31日屆滿解消，惟因被告一再向原告
    陳稱有意願購買係爭房屋，原告始允被告繼續承租使用該房
    屋並收取租金。詎被告自94年3 月起遲繳租金至今，爰此，
    訴請鈞院判准如訴之聲明。
(六)證據：提出90年12月11日協議書、存摺、北管局一支郵局95
    年8 月4 日第516 號存證信函、中和泰和街郵局95年8 月9
    日第485 號存證信函、北管局一支郵局95年8 月14日第533
    號存證信函、中和中山路郵局95年8 月17日第446 號存證信
    函、土地登記謄本、建物登記謄本、不動產估價報告書等影
    本為證據。
二、被告方面：
    聲明：請求駁回原告之訴。
    其陳述及所提出之證據如下：
(一)中和市○○路989 巷2 號21-2至今已有11年屋齡，在90年我
    與甲○○女士達成買賣協議以前已有7 年空屋，經某房屋仲
    介公司委售6 個月400 萬元泉無信息，被告才加至401 萬元
    而達成協議具立買方賣方。至92年12月31日甲○○夫婦說：
    我們確定要買該屋，不必簽訂書面，而12,000萬元算為利息
    ，經商有時經濟不便，有才付！因此我匯款是不定期，6 個
    月至11個月才匯一次等紀錄。經商被人倒債是常有的事，只
    有一位好友已答應要還所調借三百多萬元，並已明確說96年
    1 月10日前叫我去拿（預算購屋用途），不足可貸款。不料
    甲○○在95年6 月其夫來電說：必須在650 萬元才談成交，
    而又在存證信函表明650 萬元才能成交，與協議書簽訂401
    萬元相差二百多萬元之鉅。所以我在信函中提議去法院裁決
    買賣價確定後，是否給我時間去收款付款。是甲○○為了物
    資波動而設計出食言售價抬高二百多萬元。二年多沒有書面
    可指出交屋日期，等於無限期交屋成為事實。請准裁決401
    萬元成交。律師費及訴訟費用是甲○○自行抬高屋價，所以
    應自行負擔。
(二)甲○○在90年與我具立買賣協益內交付10萬元訂金。95年12
    月31日當時甲○○與其夫洪先生說要我確定要買該屋就不必
    再簽認何書面，證明沒有違約，核況92年以後沒有任何書面
    ，何來違約？甲○○在存證信函指出沒收訂金，依法無據，
    10萬元訂金是存在的。欠下17個月利息錢，在95年6 月洪先
    生在電話說：不是利息問題，是售價問題，650 萬元才能成
    交，否則以前所欠利息不必拿了，叫我搬家在7 月1 日交屋
    。我說堅持要買該屋401 萬元，否則法院去裁決最為公道。
    所以在存證信函也提出這段。而甲○○無法提出租金之書面
    證明，沒有租約哪來租金，只有買方賣方之買賣字樣，沒有
    書面哪有違約，欠的是利息，在法院確定401 萬元之後，我
    會在80天交出300萬元，扣除所欠其餘不足貸款補足。
(三)本案是買賣行為，協議書簽名稱呼買方賣方，並註明買賣價
    401 萬元，且有訂金10萬元等。甲○○到95年6 月底派人來
    我家說不買馬上搬家，不然拆門斷電斷水等，這句話是在管
    理室說的，有管理員及社區監視系統錄影可證。92年是甲○
    ○自願說確定要買就不必簽約，甲○○說利息錢延期匯沒有
    關係，所以92年至95年沒有書面通知繳利息錢，92年至95年
    沒有任何文件簽署，等於無定期交屋之事實。
(四)95 年7月27日在永和福和郵局所寄689 號存證信函收件人中
    和派出所備案，甲○○等指出7 月26日甲○○丈夫委託陳姓
    用電話00000000通知我不必付利息錢，叫我7 月31日前搬家
    ，否則拆大門斷電斷水等。95年7 月27日下午2 點30分甲○
    ○夫婦派陳姓前來我家說限我7 月31日搬家，我說到法院解
    決，這是買賣價糾紛，陳姓說我不管，然後陳姓到管理員室
    向管理員說21-2要斷電斷水，而管理員要拿租約來看，陳姓
    說沒有租約，管理員說不行，因此陳姓來我家時我已表明這
    是買賣糾紛到法院解決，陳姓還是去管理員宣染，等於我名
    譽已受損。7 月27日下午3 點30分我到中和派出所第二次備
    案，管區○○○道上情後，拿名片給我，叫我陳姓再來時打
    電話通知，會馬上到處理。從6 月初甲○○丈夫洪姓來電說
    現在不是利息問題是房價650 萬元才成交，否則利息統統不
    必拿，6月底你搬家，我說到法院解決你食言等語。
(五)證據：提出北管局一支郵局95年8 月4 日第516 號存證信函
    、90年12月11日協議書、臺灣電力公司95年06月電費通知及
    收據、臺北市立聯合醫院和平院區藥袋、西園醫院藥袋、就
    診記錄、永和福和郵局95年7 月27日第698 號存證信函、中
    和泰和街郵局95年7 月28日第468 號存證信函等影本為證據
    ，並聲請訊問證人管理員李明澤。
貳、得心證之理由：
一、本件原告主張兩造間前就原告所有位於台北縣中和市○○路
    989 巷2 號21樓之2 房屋成立租賃契約關係，約定每月租金
    為12,000元，惟被告經常欠繳租金，自94年3 月21日被告最
    後一次繳付租金至原告起訴時均未繳付任何租金長達18個月
    等情，為被告所否認，並抗辯稱雙方訂定之契約為買賣契約
    ，並非租賃契約等語。經查，依據兩造俱不爭執其真正之協
    議書所約定：「茲因經由雙方協議以新台幣肆佰零壹萬元整
    將座落於台北縣中和市○○路989 巷2 號21樓之2 的土地與
    房屋（坪數以權狀登記為準）售予乙○○先生，並約定於租
    賃契約屆滿一年內訂立買賣契約與交屋手續，雙方言明從民
    國91年1 月1 日起在未成交之前，每個月以新台幣壹萬貳仟
    元整作為租金。再者，訂立此書之同時，由買方乙○○先生
    當面先預付買賣訂金新台幣壹拾萬元整給予賣方人甲○○，
    恐口無憑特立此書，屆時如有一方違約，則訂金將與沒收或
    加倍賠償，本書具有法律責任。」，此有兩造於90年12月11
    日簽署之協議書影本在卷可參（見本院95年度板簡字第3590
    號卷第7 頁，以下簡稱板簡卷），依據上述兩造不爭執之協
    議書所用文字，締約雙方乃是就系爭房屋成立買賣契約，約
    定由原告以401 萬元價金將系爭房屋售予被告，被告並於締
    約之時交付定金10萬元與原告，該契約之標的及價金俱已確
    定，且已交付定金，當已非預約性質，故雙方間就系爭不動
    產成立買賣契約之事實，當堪認定；惟依前述協議書所約定
    ，該買賣契約乃係附有條件之買賣，其條件乃買方即被告應
    於締約後一年內與賣方即原告訂定買賣契約並完成交屋手續
    ，然以雙方約定自91年1 月1 日起在未成交之前，被告仍應
    每月給付原告12,000元，考契約當事人之真意，乃係寬限買
    受人即被告給付買賣價金之期限，使被告得以有充裕時間籌
    措資金，否則買賣契約業已成立，房屋又已交付被告使用，
    豈有另行約定訂定買賣契約及交屋手續之必要？而該期限嗣
    又經雙方合意延展至92年12月31日止，並附記於前揭協議書
    之頁末，則上述兩造約定之買賣契約之買受人之履行期限即
    應至雙方合意延展之92年12月31日為止等事實，亦堪認定，
    則於前述雙方合意延展之期限屆至後，出賣人自得解除契約
    而不受原來訂立之前述買賣契約之拘束，且原告並已經以存
    證信函對被告表明不以原來價格出售系爭房屋之意思，並提
    出要價650 萬元之新要約，此有北管局一支郵局95年8 月4
    日第516 號存證信函影本在卷可參（見本院板簡卷第11至13
    頁），則被告仍抗辯要求原告以原價401 萬元履行原買賣契
    約，自無可採，至於被告抗辯稱原告曾告以如果真的要買即
    不用簽約一節，則為原告所否認，被告復未能舉證證明其所
    抗辯為真實，其此部分抗辯自無可採；而被告於雙方間簽訂
    上述買賣契約時交付之定金10萬元，亦由原告以被告未於約
    定之履行期限前交付全部買賣價金而認為被告違約，並於其
    委任王啟安律師以存證信函告知其解除系爭房屋之買賣契約
    ，並沒收其原交付之定金10萬元，此有北管局一支郵局95年
    8 月14日第533 號存證信函影本在卷可參（見本院板簡卷第
    16至19頁），則雙方間前述買賣契約業經出賣人即原告解除
    之事實，當亦堪認定。另原告主張雙方就系爭房屋成立租賃
    契約一節，依據上述雙方簽訂之協議書所示，雙方約定給予
    買受人即被告最終至92年12月31日為止之履行期限，而出賣
    人本無先將買賣標的交付買受人之義務，而雙方約定由出賣
    人於買受人交付全部買賣價金之前，先將買賣標的房屋交付
    買受人使用，並約定於買受人交付全部買賣價金之前，雙方
    間先行訂定租賃契約，由買受人支付租金以作為使用房屋之
    代價，基於契約自由原則，本無不可，而雙方間前述買賣契
    約於被告最終履行期限屆滿後，買賣契約既無法履行，且原
    告又未終止雙方間前述租賃契約關係，則依民法第451 條規
    定，自應視為不定期限繼續雙方間之租賃關係，原告此部分
    主張自堪採取，而被告以雙方間自前述期限屆滿後並未再簽
    署任何文件，抗辯稱雙方間並無租賃關係存在等語，即非可
    採。
二、按承租人租金支付有遲延者，出租人得定相當期限，催告承
    租人支付租金，如承租人於其期限內不為支付，出租人得終
    止契約。租賃物為房屋者，遲付租金之總額，非達二個月之
    租額，不得依前項之規定，終止契約。其租金約定於每期開
    始時支付者，並應於遲延給付逾二個月時，始得終止契約。
    又按承租人於租賃關係終止後，應返還租賃物；租賃物有生
    產力者，並應保持其生產狀態，返還出租人。民法第440 條
    第1 項、第2 項、第455 條分別定有明文。原告主張被告自
    94年3 月最後一次繳付房租迄今，欠繳租金長達18個月，原
    告寄發存證信函催告原告限期清償，並於期限屆至後為終止
    租賃契約之意思表示，並提出上述北管局一支郵局95 年8月
    4 日第516 號存證信函及北管局一支郵局95年8 月14日第53
    3 號存證信函影本各一件為證據，被告雖抗辯稱原告曾告知
    有錢再匯款，該每月12,000元是利息錢等語，但為原告所否
    認，被告亦未舉證證明其所稱原告曾同意其緩期清償之抗辯
    屬實，則被告此部分抗辯自無可採，且依雙方前述協議書約
    定，在被告給付全部買賣價金之前，被告每月給付原告之每
    月12,000元為使用系爭房屋之代價即租金，被告抗辯稱該款
    項為利息，且被告亦自稱自該合意延展之期限屆滿後，雙方
    並未簽訂任合文件，雙方自無可能又對該部分另為新約定，
    而被告所為與其所簽訂之書面協議書所載內容不符之抗辯，
    亦未舉證證明其抗辯屬實，則其此部分抗辯亦無可採，則自
    堪信原告此部分主張為真實。從而，原告主張雙方間就系爭
    房屋所成立之租賃契約業已終止，被告自有返還租賃物即系
    爭房屋之義務，因而起訴請求被告應返還系爭房屋，自應認
    為有理由，應予准許。
參、假執行之宣告：原告陳明願供擔保以代釋明聲請宣告假執行
    ，核與法律規定相符，爰酌定相當擔保金額，准予假執行。
肆、本件事證已臻明確，兩造其餘主張及攻擊防禦方法與證據，
    經本院斟酌後，與本件判決結果已不生影響，故不一一論列
    ；至於被告聲請訊問證人李明澤部分，據被告所述，該證人
    為社區管理員，目睹原告所委派之人於95年7 月27日前往被
    告住處要求被告搬遷之經過，然縱使被告所稱屬實，亦僅屬
    原告對於被告索回系爭房屋之行為，並不影響雙方間契約關
    係之效力，並無訊問之必要，均附此敘明。
伍、結論：原告之訴為有理由，依民事訴訟法第78條、第390 條
    第2 項，判決如主文。
中　　華　　民　　國　　96　　年　　3 　　月　　29　　日
            民事第一庭  法  官  許  瑞  東
以上正本證明與原本無異
如對本判決上訴，須於判決送達後20日內向本院提出上訴狀
中　　華　　民　　國　　96　　年　　3 　　月　　29　　日
                        書記官  賴  玉  芬
